臺灣臺中地方法院民事判決　　　　　　99年度訴字第2617號
原　　　告　富邦資產管理股份有限公司
法定代理人　陳紹興
訴訟代理人　劉鼎杰
被　　　告　林碧娥
　　　　　　林婉茹
　　　　　　林芳蓮
上列當事人間請求返還借款事件，本院於民國100年3月9日言詞
辯論終結，判決如下：
    主  文
被告林碧娥、林婉茹、林芳蓮應連帶給付原告新台幣壹佰捌拾玖
萬陸仟肆佰拾肆元，及其中新台幣壹佰捌拾柒萬肆仟壹佰壹拾
陸元，自民國九十七年十二月九日起至清償日止，按年息百分之
三點一五計算之利息，並自民國九十七年十二月九日起至清償日
止，按上開利率百分之二十計算之違約金。
訴訟費用新台幣壹萬玖仟捌佰壹拾元由被告林碧娥、林婉茹、林
芳蓮連帶負擔。
    事實及理由
一、原告起訴主張：訴外人即債務人林聰標於民國94年8月4日向
    原債權人合作金庫銀行股份有限公司（下稱合作金庫銀行）
    借款新台幣（下同）300萬元，並提供坐落臺中市大里區（
    改制前為臺中縣大里市○○○段294地號土地，及其上1166
    建號即門牌號碼臺中市○里區○○○街46巷16號建物為上開
    借款為擔保。嗣債務人林聰標於96年1月27日死亡，其繼承
    人為被告林碧娥、林婉茹、林芳蓮，被告3人均未向法院辦
    理拋棄或限定繼承。上開借款因未依約清償，喪失分期清償
    之期限利益，原債權人合作金庫銀行對上開借款之擔保物即
    上開房地聲請拍賣抵押物，經本院民事執行處97年度執字第
    60419號拍賣抵押物強制執行事件抵充後，尚欠1,896,434元
    （含本金1,874,116元及已核算未受償之違約金22,318元）
    及其中本金1,874, 116元，自97年12月9日起至清償日止，
    按年息3.15%計算之利息，並自97年12月9日起至清償日止，
    按上開利率20%計算之違約金。嗣原債權人合作金庫銀行對
    上開債權依金融機構合併法規定移轉予原告，並於98年3月
    11日公告在案，上開債權已合法移轉予原告。原告既受讓上
    開借款債權，爰依約請求被告3人連帶返還借款，並聲明：
    被告林碧娥、林婉茹、林芳蓮應連帶給付原告1,896,434元
    ，及其中1,874,116元自97年12月9日起，按年息3.15%計算
    之利息，並自97年12月9日起至清償日止，按上開利率20%
    計算之違約金。
二、被告林碧娥、林婉茹、林芳蓮固不爭執系爭借據正本為被繼
    承人林聰標所為，被告林碧娥、林婉茹、林芳蓮於林聰標購
    買上開房地時即知悉有系爭借款存在等情事。但被告林碧娥
    、林芳蓮抗辯稱：惟上開房地於林聰標死亡後，被告3人協
    議由被告林婉茹單獨繼承，則上開房地即非共同繼承。且被
    告林婉茹已完成上開房地過戶手續，並至系爭借款原債權人
    合作金庫銀行重新辦理「房屋貸款借貸契約」，系爭借款債
    務人即為被告林婉茹1人，被告林碧娥、林芳蓮即無因未拋
    棄繼承而需負擔清償上開房屋貸款之借款責任。被告3人均
    聲明：駁回原告之訴。
三、兩造不爭執事項：
（一）訴外人林聰標於94年8月4日向原債權人合作金庫銀行借款
      300萬元，分期清償，並提供門牌號碼臺中市○里區○○
      ○街46巷16號房地供擔保。
（二）訴外人林聰標未依約清償喪失期限利益，經原債權人合作
      金庫銀行聲請拍賣抵押物，經抵充後尚欠本金1,874,116
      元，及自97年12月9日起，按年息3.15%計算之利息，並自
      97年12月9日起至清償日止，按上開利率20%計算之違約金
      ；暨已核算未受償之違約金22,318元。
（三）原債權人合作金庫銀行對訴外人林聰標之上開債權依金融
      機購合併法規定移轉予原告，並於98年3月11日公告在案
      ，上開債權已合法移轉予原告。
（四）訴外人林聰標於96年1月27日死亡，其繼承人為被告林碧
      娥、林婉茹、林芳蓮，被告3人均未向法院辦理拋棄或限
      定繼承。
四、法院之判斷：
（一）原告主張之訴外人林聰標積欠上開借款之事實，已據其提
      出放款借據、臺灣臺中地法院民事執行處強制執行處執行
      金額計算書分配表（97年度執字第60419號）債權讓與證
      明、債權讓與證明書、債權讓與報紙公告各1份附卷為證
      ，及本院依職權調閱臺灣臺中地法院民事執行處97年度執
      字第60419號卷證，經核相符。雖被告辯稱系爭借款已重
      新辦理「房貸款借貸契約」云云。惟查，被告林碧娥、林
      婉茹、林芳蓮於林聰標死亡後，均未向法院辦理拋棄或限
      定繼承，有本院家事法庭99年10月19日中院彥家恩字第
      104969號函可稽，則被告3人就林聰標之消極遺產即系爭
      借款債務即應共同繼承，應共同負有返還系爭借款之責任
      。被告3人辯稱被告林碧娥、林婉茹、林芳蓮就系爭借款
      及該借款擔保之不動產，協議由被告林婉茹單獨繼承云云
      ，姑不論被告3人未能舉證證明上開事實，縱使被告3人確
      存有上開分割遺產之協議，亦無法對抗非其內部關係之第
      三人，或於繼承事實發生前已存在之債權人。另被告3 人
      復未能舉證證明系爭借款有清償或另訂新約而免除債務之
      有利事實，被告3人上開所辯，即不足採信。
（二）按稱消費借貸者，謂當事人一方移轉金錢或其他代替物之
      所有權於他方，而約定他方以種類、品質、數量相同之物
      返還之契約，民法第477條第1項定有明文。次按繼承，因
      被繼承人死亡而開始；繼承人自繼承開始時，除本法另有
      規定外，承受被繼承人財產上之一切權利、義務；繼承人
      對於被繼承人之債務，負連帶責任。民法第1147條亦定有
      明文。本件被告3人自承於系爭借款債務成立時即已知悉
      ，復對系爭借款經拍賣擔保物抵充後尚欠1,896,434元，
      及其中本金1,874,116元，自97年12月9日起，按年息3.15
      %計算之利息，並自97年12月9日起至清償日止，按上開利
      率20%計算之違約金未予清償，並不爭執。從而，原告以
      系爭借款之債權受讓人身分，依消費借貸、繼承及債權讓
      與之法律關係，請求被告林碧娥、林婉茹、林芳蓮連帶給
      付系爭借款1,896,434元，及其中1,874,116元自97年12月
      9日起至清償日止，按年息3.15%計算之利息，並自97年12
      月9日起至清償日止，按上開利率20%計算之違約金，為有
      理由，應予准許。
五、本件訴訟費用為裁判費19810元，應由敗訴之被告3人連帶負
    擔。
六、本件事證已臻明確，兩造其餘之攻擊防禦方法，經審酌後認
    與判決基礎之事實及結果並無影響，爰不一一贅述，併此敘
    明。
七、訴訟費用負擔之依據：民事訴訟法第78條、第85條第2項。
中    華    民    國    100    年    3    月    23    日
                  民事第一庭    法  官  周玉蘭
正本係照原本作成。
如對本判決上訴，須於判決送達後20日內向本院提出上訴狀。如
委任律師提起上訴者，應一併繳納上訴審裁判費。
中    華    民    國    100    年    3    月    23    日
                                書記官  董美惠